【裁判字號】    97,上易,439
【裁判日期】    980908
【裁判案由】    清償借款等
【裁判全文】
臺灣高等法院臺中分院民事判決  97年度上易字第439號
上  訴  人
即被上訴人  甲○○
訴訟代理人  丙○○
訴訟代理人  陳沆河律師
被上訴人
即上訴人    乙○
訴訟代理人  林益輝律師
上列當事人間請求清償借款等事件，兩造對於民國97年10月8日
第一審判決各自提起上訴，本院於98年8月25日辯論終結，判決
如下：
    主  文
兩造上訴均駁回。
第二審訴訟費用由兩造各自負擔。
    事實及理由
甲、程序部分
    按訴狀送達後，原告不得將原訴變更或追加他訴，但擴張或
    減縮應受判決事項之聲明者，不在此限，為民事訴訟法第25
    5條第1項第3款所明定；此項規定，依同法第466條第1項，
    於第二審訴訟程序亦有適用。本件上訴人於原審起訴，其中
    聲明：「求為判決乙○應將其所有坐落南投縣埔里鎮○○○
    段195之6地號、面積256平方公尺、地目建之土地所有權應
    有部分181分之100及其上建號20即門牌號碼南投縣埔里鎮○
    ○里○○路27之2號之建物所有權應有部分181分之100移轉
    登記予甲○○」部分，上訴人上訴本院後，減縮為：「乙○
    應將其所有坐落南投縣埔里鎮○○○段195之6地號、面積25
    6平方公尺、地目建之土地及其上建號20號即門牌號碼南投
    縣埔里鎮○○里○○路27-2號建物所有權應有部分23429分
    之10000移轉登記予上訴人甲○○」。核屬減縮應受判決事
    項之聲明，揆諸首開說明，應予准許，合先敘明。
乙、實體方面：
壹、兩造之聲明:
一、上訴人甲○○上訴部分
（一）甲○○之上訴聲明：
  １、原判決關於駁回上訴人甲○○在第一審其餘之訴及該部分
      假執行之聲請暨命負擔訴訟費用部分之裁判均廢棄。
  ２、上項廢棄部分，被上訴人乙○應將其所有坐落南投縣埔里
      鎮○○○段195之6地號、面積256平方公尺、地目建之土
      地及其上建號20號即門牌號碼南投縣埔里鎮○○里○○路
      27-2號建物所有權應有部分23429分之10000移轉登記予上
      訴人甲○○。
  ３、第一、二審訴訟費用，均由被上訴人乙○負擔。
  ４、第二、三項聲明，請准上訴人提供現金或等值之銀行可轉
      讓定期存單為擔保，宣告假執行。
（二）乙○之答辯聲明：
  １、上訴駁回。
  ２、訴訟費用由甲○○負擔。
二、被上訴人乙○上訴部分：
（一）乙○上訴聲明：
  １、原判決不利於乙○之部分廢棄。
  ２、上開廢棄部分，甲○○在第一審之訴與假執行之聲請均駁
      回。
  ３、第一、二審訴訟費用均由甲○○負擔。
（二）甲○○答辯聲明：
  １、上訴駁回。
  ２、訴訟費用由乙○負擔。
貳、兩造之陳述：
一、上訴人即被上訴人甲○○於原審主張：
（一）甲○○於92年間，與乙○之被繼承人羅英輝欲買賣不動產
      賺取利潤，由甲○○出資新台幣（下同）100萬元、羅英
      輝出資81萬元，經由南投地方法院民事執行處拍賣程序（
      90年度執字第4244號），標得坐落南投縣埔里鎮○○○段
      195之6地號土地及其上20建號即門牌號碼南投縣埔里鎮○
      ○里○○路27之2號建物（下稱系爭房地），甲○○就系
      房地之權利比例為181分之100、羅英輝則為181分之81，
      雙方合意將房地「借名」登記於羅英輝名下。嗣因不動產
      景氣低迷，系爭房地未能轉售，遂由甲○○居住使用至今
      ，未料羅英輝於95年4月13日死亡，系爭房地由乙○單獨
      繼承，甲○○為免日後權義關係趨於複雜，乃終止合資及
      借名登記關係，並請乙○移轉甲○○應得部分之所有權，
      但遭乙○拒絕，為此再以起訴狀重申終止合資及借名登記
      之關係，類推適用民法第549條第1項及第541條規定，乙
      ○自應將系爭房地所有權中甲○○之應有部分移轉登記予
      甲○○。
（二）甲○○與羅英輝交情甚篤，因羅英輝經濟困難，於93年12
      月29日前數年間陸續向甲○○借款，迄93年12月29日雙方
      結算結果，羅英輝尚欠甲○○1,065,000元，羅英輝死亡
      後，乙○為羅英輝之唯一繼承人，應負清償借款之責。
二、甲○○對於乙○抗辯之陳述：
（一）甲○○與羅英輝共同出資購買系爭房地係屬「合資契約」
      ，並非「合夥契約」，因羅英輝係拍定人，故以羅英輝名
      義登記，應屬單純之借名登記，雙方本協議按照出資額分
      割為共有，但因委託代書表示無法分割而作罷。借名登記
      在現行法上為無名契約，可類推適用民法關於委任契約之
      規範。
（二）本件甲○○所提出之投資證明書及記帳簿上羅英輝之簽名
      ，與甲○○提出之羅英輝其他簽名用肉眼觀察、相互對照
      ，即可判斷係羅英輝真正簽名，依民事訴訟法第358條規
      定可推定為真正。
（三）記帳簿上所載「羅」、「羅支」、「羅借支」均是羅英輝
      所借支，甲○○與羅英輝對帳無誤後由羅英輝親自簽名，
      足以證明羅英輝向甲○○借貸之情。
（四）甲○○於95年11月曾與證人戊○○在其位於台中市○○○
      ○街辦公室商討本件爭執解決事宜，依雙方對話內容可證
      系爭房地係羅英輝與甲○○共同出資購買並借名登記於羅
      英輝名下，且羅英輝向甲○○借款尚未清償之事實。
三、甲○○於本院補充陳述略謂：
（一）依羅英輝向甲○○借款之「借款明細表」所載，其中自92
      年8月21日至93年9月間，羅英輝為給付建材費用及油漆、
      水電、木工、鐵工等各項工資，由甲○○墊付之金額合計
      53萬2900元，此部分之款項，亦應算入羅英輝就系爭房地
      之出資額，羅英輝之總出資額為134萬2900元，則甲○○
      之出資比例為23429分之10000、羅英輝之出資比例為2342
      9分之13429；並據此減縮請求乙○應移轉系爭房地所有權
      與甲○○之應有部分比例為23429分之10000。
（二）甲○○與羅英輝同居時，即居住使用系爭房地；且甲○○
      亦有出資，故甲○○居住使用系爭房地，為有法律上之原
      因，並非不當得利。
四、乙○抗辯如下：
（一）否認甲○○所提出之投資證明係羅英輝所書。縱為羅英輝
      所書立，但內容未言及甲○○是否確已出資100萬元或羅
      英輝確已收受該100萬元投資款，此部分甲○○應負舉證
      之責，至多僅能證明甲○○與羅英輝曾有此合意投資情事
      而已。況且若謂甲○○與羅英輝合資在法拍程序購買系爭
      房地，資金既已充足，則羅英輝焉有於92年4月22日以系
      爭房地向合作金庫商業銀行股份有限公司（下稱合作金庫
      銀行）設定108萬元之最高限額抵押權借款之必要。
（二）再者，如甲○○所言其出資100萬元，羅英輝僅出資81萬
      元，則甲○○出資額遠高於羅英輝，甲○○亦無不能登記
      為系爭房地所有權人之情事，而甲○○又非羅英輝之合法
      配偶，倘羅英輝驟然辭世，甲○○因非系爭房地之登記名
      義人，對於甲○○顯然不利，則甲○○與羅英輝合資，而
      將系爭房地借名登記於羅英輝名下，難謂與常情無違。且
      系爭房地如為甲○○與羅英輝合資購買，在法令並未禁止
      登記共有之情形下，何以甲○○不請求羅英輝就系爭房地
      辦理共有登記？
（三）又甲○○主張羅英輝於93年12月29日前數年間陸續向甲○
      ○借款，迄93年12月29日結算羅英輝尚欠甲○○1,065,00
      0元一節，雖據甲○○提出記帳簿為證，惟該記帳簿上羅
      英輝之簽名，乙○否認其真實。且記帳簿上雖載有「羅」
      、「羅支」、「羅借支」等，但其記載無法清楚判斷是何
      人支出或是否為羅英輝之借貸，其餘尚載有電費、瓦斯桶
      、水電、到清境、木竹簾、裝瓦斯爐等家庭日常生活費用
      及共同旅遊費用等雜項支出，以甲○○與羅英輝間婚外情
      同居生活而言，此類生活開銷何以概由羅英輝支出？且羅
      英輝之子女即甲○○、戊○○、羅元宏、羅介鴻等人均共
      同按月支付羅英輝生活費約5萬元，焉有甲○○所稱羅英
      輝經濟困難而需告貸之情？
（四）甲○○與羅英輝因婚外情同居生活既久，兼以羅英輝本人
      之存摺、印章均由甲○○保管，羅英輝對於甲○○甚為言
      聽計從，甲○○倘強欲羅英輝簽寫上開投資證明書及記帳
      簿等證明，以備將來向羅英輝之配偶及繼承人請求，衡諸
      羅英輝與甲○○共同生活之狀況，並非難以想見。且羅英
      輝纏綿病榻時，其友人己○○曾詢問羅英輝與甲○○間有
      無任何借貸及其他金錢往來，羅英輝亦表示絕無此事。
五、乙○於本院補充陳述略謂：
（一）羅英輝曾於90年9月間將其所有坐落埔里鎮○○段379號、
      380號等土地出售予訴外人葉翠琴，該二筆土地公告現值
      即達3,221,636元。羅英輝於91年9月25日向南投地方法院
      投標拍得系爭房地，僅花費1,801,000元；又羅英輝標得
      系爭房地後，於92年4月間向合作金庫埔里支庫借貸90萬
      元，可作為裝潢、增修上開房屋之花費，殊無庸再向甲○
      ○借貸。
（二）依甲○○所提出帳簿之記載，有關「羅借」、「羅支」、
      「羅」等之金額並不多；而其中記載「欠羅44萬元」、「
      8月16日結算欠124,000元整」，甲○○均供稱係伊積欠羅
      英輝之款，則縱觀其帳簿中合計「羅借」、「羅支」、「
      羅」等之款項，抵銷甲○○積欠羅英輝之上開款項，甲○
      ○尚積欠羅英輝款項甚多，何以羅英輝反而積欠甲○○「
      1,065,000元」？是帳簿上所載文句「合計總欠0000
      000」等字句應非真實，且絕非羅英輝所記載。
（三）退步言之，若甲○○上開請求有理由；因乙○自95年4月
      13日繼承取得系爭房地之所有權迄今，並未同意甲○○無
      償居住使用系爭房地，亦未與之訂定租賃契約；則甲○○
      使用系爭房地顯屬無法律上之原因而受有免給付相當於租
      金之利益，並致乙○受有相當於租金之損害。依系爭房地
      拍定總價1,556,000元之百分之十，計算每年相當於租金
      之損害額；則甲○○自95年4月13日至98年1月13日止，已
      歷33個月，合計相當於租金之損害額為427,911元，爰先
      以此金額，與甲○○所請求之金額抵扣之。
參、得心證之理由：
一、甲○○請求乙○移轉系爭房地應有部分23429分之10000部分
    ：
（一）甲○○主張：其曾出資100萬元、與乙○之被繼承人羅英
      輝共同標得系爭房地，雙方合意將系爭房地「借名」登記
      於羅英輝名下；嗣羅英輝死亡，系爭房地由乙○單獨繼承
      ，甲○○為免日後權義關係趨於複雜，乃終止合資及借名
      登記關係，請求乙○移轉甲○○應得部分之所有權等語，
      並提出「投資證明」乙件（見原審卷第9頁）。為乙○所
      否認，並以前揭情詞置辯。
（二）按私文書經本人或其代理人簽名、蓋章或按指印或有法院
      或公證人之認證者，推定為真正，民事訴訟法第358條第1
      項定有明文。查本件甲○○持以證明其對於系爭房地有出
      資100萬元之「投資證明」上，有羅英輝之簽名及印文，
      經與甲○○提出其他「羅英輝」之簽名如送貨單上之「羅
      」（見原審卷二第19、20頁）、水沙連雜誌上之「羅英輝
      」（見原審卷二第24頁）及原審依甲○○聲請向合作金庫
      銀行調取羅英輝申辦借款之借據、承諾書上「羅英輝」之
      簽名（見原審卷二第115、116頁），相互對照，無論筆觸
      、運筆、走向、特徵，以肉眼辨識，顯係出自同一人之筆
      跡。依上開規定，應推定該文書為真正，乙○空言否認「
      投資證明」，非羅英輝真正之簽名，自不足採。
（三）惟按民事訴訟如係由原告主張權利者，應先由原告負舉證
      之責，若原告先不能舉證，以證實自己主張之事實為真實
      ，則被告就其抗辯事實即令不能舉證，或其所舉證據尚有
      疵累，亦應駁回原告之請求（最高法院17年上字第917號
      判例參照）。甲○○主張其與乙○之被繼承人羅英輝間就
      系爭房地間有合資及借名登記關係，既為乙○告所否認，
      依前所述，自應由甲○○對於合資及借名登記契約之存在
      ，負舉證之責。甲○○固提出由羅英輝出具之「投資證明
      」一件為證，然依上開「投資證明」內容記載：「位於埔
      里鎮○○路27之2號地號（史港坑段195之6）建築房屋由
      甲○○投資新台幣壹佰萬元整確實無訛」等語，以及甲○
      ○所舉證人即土地代書丁○○於原審證稱：「羅英輝因為
      法拍取得權利移轉證書後，委託我辦理法拍所有權移轉、
      房屋及土地點交的工作。羅英輝去標法拍屋時不是請我去
      代標。我當時不清楚他去標這個標的物的資金來源，後來
      南投地院法官在現場點交時，羅英輝有請三個工人搬東西
      ，我跟羅英輝在旁邊與他聊天時，他有提到，我問他是否
      要在這裡住，他說沒有，他說是跟甲○○（公家），房屋
      整理好就要賣，他沒有說原告與他是什麼關係，但是我們
      都知道，羅英輝生活上都是原告照顧，且他們都是住在一
      起，我的認知（公家）就是共同有出錢，羅英輝並沒有實
      際告訴我說原告有實際出多少錢。」等語（見原審卷二第
      54頁反面、55頁）觀之，充其量僅能證明甲○○與羅英輝
      曾有合意投資情事，但無法證明甲○○確已出資100萬元
      或羅英輝確已收受該100萬元投資款。證人丁○○另證稱
      ：「建地、房屋部分依法應該不能分割，但是可以登記為
      共有」（見同上卷第55頁）。倘如甲○○所言其出資100
      萬元，羅英輝僅出資81萬元，則甲○○於出資額高於羅英
      輝之情形下，竟未請求登記為系爭房地所有權人或登記為
      共有，難謂與常情無違。再者，羅英輝係於91年9月25日
      以1,801,000元，標得系爭房地，業經原審調取台灣南投
      地方法院90年度執字第4244號執行卷查明屬實；核與甲○
      ○主張係於92年間，由其出資100萬元，羅英輝出資81萬
      元，經由南投地方法院民事執行處拍賣程序拍得系爭房地
      ，明顯不符。難認甲○○就其確曾出資100萬元與羅英輝
      乙事，已盡舉證之責。依上說明，甲○○此部分之主張，
      即不可採。從而，其以合資及借名登記契約終止後之法律
      關係，欲類推適用民法第549條第1項及第541條之規定，
      請求乙○將系爭房地之所有權應有部分各23429分之10000
      移轉登記予伊，為無理由。
二、甲○○請求乙○清償借款1,065,000元部分：
（一）甲○○主張：乙○之被繼承人羅英輝，於93年12月29日前
      數年間陸續向甲○○借款，迄93年12月29日雙方結算結果
      ，羅英輝尚欠甲○○1,065,000元等情，並提出由羅英輝
      簽名之「記帳簿」為證。乙○雖否認「記帳簿」上羅英輝
      簽名之真正，並以前揭情詞抗辯。惟查：
  １、系爭「記帳簿」羅英輝之簽名，經與甲○○提出其他「羅
      英輝」之簽名如送貨單上之「羅」（見原審卷二第19、20
      頁）、水沙連雜誌上之「羅英輝」（見原審卷二第24頁）
      及原審依甲○○聲請向合作金庫銀行調取羅英輝申辦借款
      之借據、承諾書上「羅英輝」之簽名（見原審卷二第115
      、116頁），相互對照，無論筆勢、運筆走向之特徵，以
      肉眼辨識，顯係出自同一人之筆跡；依民事訴訟法第358
      條第1項規定，應推定該文書為真正。且證人即羅英輝之
      子戊○○於原審97年9月24日言詞辯論期日亦稱系爭「記
      帳簿上」羅英輝之簽名，確為其父親之簽名無誤（見原審
      卷第126頁反面）。則乙○空言否認「記帳簿」，非羅英
      輝真正之簽名，自不足採。
  ２、乙○雖辯以：該記帳簿上所載「羅」、「羅支」、「羅借
      支」等，無法清楚判斷是何人支出或是否為羅英輝之借貸
      ；且其中尚記載「欠羅44萬元」、「8月16日結算欠124,0
      00元整」，若以之抵銷帳簿中合計「羅借」、「羅支」、
      「羅」等之款項，甲○○尚積欠羅英輝款項，是帳簿上所
      載文句「合計總欠1065,000」等字句應非真實等語。惟查
      ，依甲○○所提出系爭記帳簿之記載（見原審南投地院96
      年度訴字第255號卷第18至31頁），其記帳之時間自91年7
      月起至93年9月間，跨越數年；其中記載有「欠羅44萬元
      」（見同上卷第18頁）之時間，約在91年10月間；另記載
      有「8月16日結算欠124,000元整」（見同上卷第27頁）之
      時間，為92年8月16日。而依羅英輝最後於93年12月29日
      與甲○○總結算時，於系爭「記帳簿」上記載之文句「合
      計總欠1,065,000—民國玖拾參年拾貳月貳拾玖日總結算
      欠壹佰零陸萬伍仟元確實無誤債務人羅英輝債權人甲○○
      」觀之，可知羅英輝係將其與甲○○共同生活期間陸續發
      生之各項支出為總結算，認其應對於甲○○尚欠1,065,00
      0元，應負給付義務而簽名、用印確認，依民法第474條第
      2項規定，羅英輝與甲○○間非不能就上開金額成立消費
      借貸關係。故乙○爭執是否為羅英輝借用、有無借用之必
      要云云，自不足採。又羅英輝死亡後，乙○為羅英輝之唯
      一繼承人，依繼承之法律關係，乙○自應負清償借款之責
      。
  ３、乙○另抗辯：其自95年4月13日繼承取得系爭房地之所有
      權迄今，並未同意甲○○無償居住使用系爭房地，亦未與
      之訂定租賃契約；則甲○○使用系爭房地顯屬無法律上之
      原因受有免給付相當於租金之利益，並致其受有相當於租
      金之損害。依系爭房地拍定總價1,556,000元之百分之十
      ，計算每年相當於租金之損害額；則自95年4月13日至98
      年1月13日止合計33個月，相當於租金之損害額為427,911
      元，爰先以此金額，與甲○○所請求之金額抵扣之等語。
      甲○○則主張其與羅英輝同居時，即出資購買系爭房地並
      居住使用，故其居住使用系爭房地，為有法律上之原因，
      並非不當得利等語。查，甲○○主張其曾出資與羅英輝共
      同購買系爭房地，固不足採，已如上述。惟甲○○居住使
      用系爭房地，係因與羅英輝間婚外情之同居關係，為乙○
      所不爭執；足認，甲○○係經羅英輝之同意而居住使用系
      爭房地，甲○○與羅英輝間就系爭房地，至少存有使用借
      貸關係，並非無法律上之原因。羅英輝死亡後，乙○既為
      羅英輝之繼承人，自應繼承此法律關係；是乙○抗辯依不
      當得利法律關係，請求甲○○給付相當於租金之損害額，
      並以此金額與甲○○所請求之金額抵銷云云，即屬無據
三、綜上所述，甲○○主張其與羅英輝間，就系爭房地成立合資
    及借名登記契約，為不可採；則其請求乙○將系爭房地之所
    有權應有部分各23429分之10000移轉登記予伊，為無理由。
    另甲○○主張羅英輝生前尚負欠其借款1,065,000元，為可
    採信。則其依消費借貸及繼承法律關係，請求乙○給付1,06
    5,000元，及自起訴狀繕本送達翌日即96年10月14日起至清
    償日止，按年利率百分之5計算之利息，為有理由，應予准
    許。原審就此部分為甲○○勝訴之判決，並依兩造陳明分別
    酌定相當擔保金額為准免假執行之宣告；並駁回甲○○其餘
    之訴及假執行之聲請，於法均核無不合。兩造各就其敗訴部
    分上訴，指摘原判決不當，求予廢棄改判，為無理由，應駁
    回其上訴。
四、本判決基礎已經明確，兩造其餘攻擊、防禦或證據方法，核
    與判決結果無影響，不再一一論述。
五、據上論結，本件兩造之上訴，均為無理由，依民事訴訟法第
    449條第1項、第78條，判決如主文。
中    華    民    國    98    年    9     月    8     日
                民事第二庭    審判長法  官  邱森樟
                                    法  官  蔡秉宸
                                    法  官  翁芳靜
以上正本係照原本作成。
兩造均不得上訴。
                                    書記官  李宜珊
中    華    民    國    98    年    9     月    9     日
                                                      Ｖ


司法院資訊處製作；財團法人民間司法改革基金會備份。
